臺北高等行政法院判決　　　　　　　　　　　　　　九十二年度訴字第一八九四號
　　　　　　　　　　　　　　　.
　　原　　　告　李添基即永和.
　　　　　　　　機械式遊樂場）.
　　被　　　告　臺北縣政府
　　代　表　人　蘇貞昌縣長）.
　　訴訟代理人　甲○○
右當事人間因建築法事件，原告不服內政部中華民國九十二年三月三日台內訴字第○
九一○○○九四五二號（原告起訴狀誤載為第0000000000號）訴願決定，
提起行政訴訟。本院判決如左：
    主  文
原告之訴駁回。
訴訟費用由原告負擔。
    事  實
壹、事實概要：
    緣原告於臺北縣永和市○○路一○三號建築物經營「永和機械式遊樂場」，系爭
    建築物領有被告所屬工務局核發之玖壹永變使字第肆伍零號使用執照，其第一層
    核准用途為「室內機械遊樂場」（Ｄ類１組）。於民國（以下同）九十一年十月
    八日被告聯合稽查小組及同年月十一日被告所屬工務局赴上址稽查，發現系爭建
    築物內擺設皇冠小丑、水果盤、滿貫大亨等限制級娛樂類電子遊戲機共二十七臺
    ，均有插電對外營業，被告認定該址未經申請變更使用執照，擅自變更供作「電
    子遊戲場業」使用（Ｂ類１組），乃以原告違反九十二年六月五日修正前之建築
    法（以下簡稱建築法）第七十三條後段規定為由，依同法第九十條規定，以九十
    一年十月二十五日北府工使字第○九一○六一九七一四號函附同文號處分書裁處
    原告新臺幣（以下同）三十萬元罰鍰，並勒令停止使用。原告不服，提起訴願，
    遭駁回後，遂向本院提起行政訴訟。
貳、兩造聲明：
一、原告聲明：求為判決訴願決定及原處分均撤銷。
二、被告聲明：求為判決如主文所示。
、兩造爭點：
    原告在系爭建築物，是否未經申請變更使用執照，擅自將「室內機械遊樂場」變
    更使用為「電子遊戲場業」，而違反建築法第七十三條後段規定？
一、原告陳述：
１、原告在臺北縣永和市○○路一○三號經營永和機械式遊樂場以及擺設機檯二十七
    臺固屬事實，惟原告所擺設之機檯，乃係在經營前即參照臺北縣其他機械式遊戲
    場之機檯而購置，純係為經營機械式遊樂場，並非意圖變更為電子遊戲場，且政
    府對於機械式遊樂場與電子遊戲場應擺設之機檯種類並無明文規定，且原告向檢
    查人員詢問並請其提出認定之法令時，檢查人員亦未能提出其所認定之依據。
２、目前類似原告之經營業者尚多，均未聞對之有任何處罰，自不能僅憑檢查人員個
    人之意見作為懲罰之標準，因此原告對原處分自難甘服。為此，訴請判決如原告
    訴之聲明。
二、被告陳述：
１、按建築法第七十三條規定：「建築物非經領得使用執照，不准接水、接電、或申
    請營業登記及使用；非經領得變更使用執照，不得變更其使用。」同法第九十條
    第一項規定：「違反第七十三條後段規定擅自變更使用者，處建築物所有權人或
    使用人新臺幣六萬元以上三十萬元以下罰鍰，並勒令停止使用。得以補辦手續者
    ，令其限期補辦手續，不停止使用或逾期不補辦者得連續處罰。」
２、原告使用坐落臺北縣永和市○○路一○三號一樓建築物，領有被告所屬工務局核
    發玖壹永變使字第肆伍零號使用執照，第一層使用用途為「室內機械遊樂場」，
    前經被告聯合稽查小組於九十一年九月十六日、九十一年十月八日及工務局於九
    十一年十月十一日前往稽查，發現現場擺設電玩機檯共計二十七臺，均插電營業
    中，並前經目的事業主管機關（被告所屬建設局）認定其現況為「電子遊戲場業
    」用途。查本件所領營利事業登記證之營業項目為「遊樂園業（室內機械遊樂場
    ）、菸酒零售業、食品零售業」（不得經營電子遊戲場業），係屬Ｄ１、Ｇ３類
    組，原告未經申請變更使用執照，擅自變更使用經營「電子遊戲場業」，係屬Ｂ
    １類組，其違規事實明確，洵堪認定，被告所屬工務局依違反建築法第七十三條
    後段，爰依第九十條第一項規定，以九十一年十月二十五日北府工使字第○九一
    ○六一九七一四號函行政處分書，處原告三十萬元罰鍰，並勒令停止使用，並無
    違誤。
３、依電子遊戲場業管理條例第三條規定：「本條例所稱電子遊戲場業，指設置電子
    遊戲機供不特定人益智娛樂之營利事業。」同條例第四條規定：「本條例所稱電
    子遊戲機，指利用電、電子、電腦、機械或其他類似方式操縱，以產生或顯示聲
    光影像、圖案、動作之遊樂機具，或利用上述方式操縱鋼珠或鋼片發射之遊樂機
    具。但未具影像、圖案，僅供兒童騎乘者，不包括在內。前項電子遊戲機不得有
    賭博或妨害風化之設計及裝置，其分類如下：一、益智類。二、鋼珠類。三、娛
    樂類。前項分類標準，由中央主管機關定之。」查系爭建築物經被告聯合稽查小
    組於九十一年九月十六日、九十一年十月八日及工務局於九十一年十月十一日現
    場稽查，發現現場擺設限制級娛樂類電子遊戲機共計二十七臺，係違規經營「電
    子遊戲場業」。被告對違規經營電玩業者依案例類型及情節輕重，訂定裁量基準
    ，凡建築物使用人經營電玩業者處三十萬元。本案現場經查擺設電玩共計二十七
    臺，故被告據以處三十萬元罰鍰，依法並無違誤。另被告於九十年四月二十三日
    九十北府城開字第一四五二六六號函公告：「本縣商業區申請設立電子遊戲場業
    ，應距離國小、國中、高中、高職及醫院一千公尺以上，以維商業正常發展及公
    共、社會安全與環境安寧。」被告為維商業正常發展及公共、社會安全與環境安
    寧及遏止此一亂象，故對於無視被告宣導之苦心與取締之決心仍違法兼營電玩之
    商家，亦決定要貫徹執行嚴格取締，基於上述因由，被告依建築法從重予以裁罰
    實猶不足昭炯戒。
４、鑑於電子遊戲場業對社會風氣素有不良影響，青少年身心健康之危害與偏差行為
    之形成具有顯著相關，被告基於前開管理目的，訂立「臺北縣電子遊藝場業管理
    方案」︱「不准新設」、「監督合法」、「清剿非法」，以及未來各項嚴格取締
    之作為，同時進行多項前置宣導措施（包括於八十七年三月十三日寄發「敬告合
    法業者函」三十封，要求合法業者嚴予自律、同月十八日寄發「敬告屋主函」四
    百八十五封，呼籲房屋所有權人儘速排除將自有房屋供人非法使用、同月二十五
    日寄發「勸導同學函」五十二萬封，請臺北縣各國中、小學學生勿涉足電玩場所
    ），並曾於報章、媒體公佈，讓全縣縣民周知，且呼籲業者自重，不容以任何「
    巧立名目」、「掛羊頭賣狗肉」之變相方式經營電子遊藝場業務，惟原告卻知法
    犯法，心存僥倖，試探臺北縣執行公權力之決心與能力，基於上述因由，被告採
    重罰鍰並無違誤。
５、綜上所述，原處分並無不合，請判決如被告答辯之聲明。
    理  由
一、按建築法第七十三條規定：「建築物非經領得使用執照，不准接水、接電、或申
    請營業登記及使用；非經領得變更使用執照，不得變更其使用。」同法第九十條
    第一項規定：「違反第七十三條後段規定擅自變更使用者，處建築物所有權人或
    使用人新臺幣六萬元以上三十萬元以下罰鍰，並勒令停止使用。得以補辦手續者
    ，令其限期補辦手續，不停止使用或逾期不補辦者得連續處罰。」另按建築法第
    七十三條執行要點第一點規定：「依本法條規定，建築物之使用應按其使用強度
    及危險指標分類、分組，類組定義如附表一，使用項目舉例如附表二。附表二未
    舉例者，由直轄市、縣（市）主管建築機關依附表一使用類組定義增列，並定期
    每季報請中央主管建築機關備查。建築物變更使用類組或有建造行為以外主要構
    造、防火區劃、防火避難設施之變更者，應申請變更使用執照。」是建築物用途
    如有擅自跨類或跨組，即違反建築法第七十三條後段規定，應依同法第九十條第
    一項規定處罰。
二、本件原告於臺北縣永和市○○路一○三號建築物經營「永和機械式遊樂場」，系
    爭建築物領有被告所屬工務局核發之玖壹永變使字第肆伍零號使用執照，其第一
    層核准用途為「室內機械遊樂場」（Ｄ類１組）。於九十一年十月八日被告聯合
    稽查小組及同年月十一日被告所屬工務局赴上址稽查，發現系爭建築物內擺設皇
    冠小丑、水果盤、滿貫大亨等限制級娛樂類電子遊戲機共二十七臺，均有插電對
    外營業，被告認定該址未經申請變更使用執照，擅自變更供作「電子遊戲場業」
    使用（Ｂ類１組），乃以原告違反建築法第七十三條後段規定為由，依同法第九
    十條規定，以九十一年十月二十五日北府工使字第○九一○六一九七一四號函附
    同文號處分書裁處原告三十萬元罰鍰，並勒令停止使用。原告不服，循序提起訴
    願及本件行政訴訟。
三、原告於本件行政訴訟中訴稱：原告在臺北縣永和市○○路一○三號經營「永和機
    械式遊樂場」以及擺設機檯二十七臺固屬事實，惟原告所擺設之機檯，乃係在經
    營前即參照臺北縣其他機械式遊樂場之機檯而購置，純係為經營機械式遊樂場，
    並非意圖變更為電子遊戲場，且政府對於機械式遊樂場與電子遊戲場應擺設之機
    檯種類並無明文規定，且原告向檢查人員詢問並請其提出認定之法令時，檢查人
    員亦未能提出其所認定之依據。況目前類似原告之經營業者尚多，均未聞對之有
    任何處罰云云。惟查：
１、本件原告於臺北縣永和市○○路一○三號建築物經營「永和機械式遊樂場」，系
    爭建築物領有被告所屬工務局核發之玖壹永變使字第肆伍零號使用執照，其第一
    層核准用途為「室內機械遊樂場」，依建築法第七十三條執行要點附表一建築物
    使用分類為Ｄ類１組，組別定義為「供低密度使用人口運動休閒之場所」。九十
    一年十月八日被告聯合稽查小組及同年月十一日被告所屬工務局赴上址稽查，發
    現系爭建築物內擺設皇冠小丑、水果盤、滿貫大亨等限制級娛樂類電子遊戲機共
    二十七臺，均有插電對外營業，有台北縣建築物公共安全之構造及設備檢（複）
    查記錄表及現場機檯平面圖附於原處分卷可稽，是原告將系爭建築物供作電子遊
    戲場業使用之事證明確，原告所訴核不足採。
２、被告認定該址實際供作「電子遊戲場業」使用，屬Ｂ類１組，為供娛樂消費，且
    處封閉或半封閉之場所，原告未經申請變更使用執照，擅自將系爭建築物由Ｄ類
    １組變更為Ｂ類１組使用，乃以原告違反建築法第七十三條後段規定為由，依同
    法第九十條第一項規定，以九十一年十月二十五日北府工使字第○九一○六一九
    七一四號函附同文號處分書裁處原告（即使用人）三十萬元罰鍰，並勒令停止使
    用，揆諸首揭法條規定，並無違誤，訴願決定予以維持，亦無不合。原告徒執前
    詞，訴請撤銷訴願決定及原處分，並無理由，應予駁回。
四、本件事證已臻明確，兩造其餘攻擊防禦方法與本件判決結果不生影響，故不逐一
    論述，併此敘明。
據上論結，本件原告之訴為無理由，爰依行政訴訟法第九十八條第三項前段判決如主
文。
中    華    民    國      九十三      年      四      月        七      日
                              臺 北 高 等 行 政 法 院 第 一 庭
                                    審 判 長 法    官 徐瑞晃
                                             法    官 李得灶
                                             法    官 吳慧娟
右為正本係照原本作成。
如不服本判決，應於送達後二十日內，向本院提出上訴狀並表明上訴理由，如於本判
決宣示後送達前提起上訴者，應於判決送達後二十日內補提上訴理由書（須按他造人
數附繕本）。
中    華    民    國      九十三      年      四      月        七      日
                                             書 記 官 劉道文
